【裁判字號】    99,上更(一),132
【裁判日期】    990928
【裁判案由】    違反槍砲彈藥刀械管制條例等
【裁判全文】
臺灣高等法院臺南分院刑事判決     99年度上更(一)字第132號
上  訴  人
即  被  告  甲○○
選任辯護人  莊美貴律師
上列上訴人因違反槍砲彈藥刀械管制條例等案件，不服臺灣臺南
地方法院九十六年度訴字第八三一號中華民國九十六年十一月三
十日第一審判決（起訴案號：臺灣臺南地方法院檢察署九十五年
度偵字第一０四五六號），提起上訴，判決後經最高法院發回更
審，本院判決如下：
    主  文
原判決撤銷。
甲○○未經許可，持有可發射子彈具有殺傷力之改造手槍，處有
期徒刑貳年，併科罰金新臺幣壹拾萬元，罰金如易服勞役，以新
臺幣仟元折算壹日。扣案之仿P.BERETTA廠半自動手槍製造玩
具槍所改造手槍壹枝（槍枝管制編號：0000000000號
，含彈匣壹個）沒收。
    事  實
一、甲○○明知可發射金屬或子彈具有殺傷力之改造手槍及制式
    子彈，均為槍砲彈藥刀械管制條例所管制之違禁物，未經許
    可不得無故持有，竟於不詳時間、處所取得仿P.BERETTA廠
    半自動手槍製造之玩具槍（FS—9708）換裝車通之金屬槍管
    改造而成之具發射子彈功能並有殺傷力之改造手槍一支（槍
    枝管制編號：0000000000號，含彈匣一個）及口
    徑9mm制式子彈（彈底標誌：ACP 97 9mm  LUGER）一顆並無
    故持有，又因其友田育哲、戴彰毅及黃道良等與許德全間有
    糾紛，甲○○遂對許德全心生不滿。於民國（下同）九十年
    三月二十八日晚間十時許，攜帶上開槍、彈前往位於臺南縣
    新化鎮○○路四八四巷一五號五樓之二戴麗玲住處，見黃三
    和在該處客廳睡覺，適田育哲、陳幸津自外駕駛向戴麗玲所
    借之車號C8—4868號（車主登記：穆建利）自小客車返回，
    甲○○請黃三和駕車載其外出，黃三和即向田育哲取得上開
    車號之車鑰匙後，由黃三和負責駕駛，甲○○坐於右前座位
    處，一同駕車外出，於同日十時二十分許，行經臺南縣新化
    鎮唪口里小唪口一四五之一號前時，見陳杉德駕駛車號MJK
    —577號重型機車後載許德全於前方，甲○○即叫黃三和駕
    車追逐，黃三和並問甲○○是否要攔下陳杉德、許德全二人
    之機車，甲○○即表示不用，並稱：開槍嚇許德全就好等語
    ，甲○○與黃三和即共同基於恐嚇之犯意聯絡，由黃三和駕
    車追逐陳杉德、許德全二人所騎乘之機車，甲○○則取出所
    攜帶之槍、彈開啟車窗後朝窗外射擊一槍，致陳杉德、許德
    全心生畏懼而加速逃逸，黃三和於甲○○開槍後再追遂約一
    百公尺處，見陳杉德、許德全二人棄車逃入田中後始迴轉返
    回上開戴麗玲住處，由黃三和將車輛停至該住處地下室，另
    將汽車鑰匙放置戴麗玲住處客廳桌上後離去。案經陳杉德、
    許德全報警後，循線查獲黃三和（所犯槍砲彈藥刀械管制條
    例案件部分，經臺灣臺南地方法院以九十三年度訴緝字第八
    三號判處無罪；另犯恐嚇危害安全罪部分，經該院以同前案
    號判處有期徒刑六月，經上訴本院於九十四年九月二十一日
    以九十四年度上易字第三九五號上訴駁回確定，另涉犯偽證
    等案件部分，經臺灣臺南地方法院檢察署檢察官以九十六年
    度偵字第三六八四號分案偵查），黃三和意圖使甲○○隱避
    ，初則偽稱前開槍、彈為其所持有，並對陳杉德、許德全二
    人所騎乘機車開槍而頂替之。至臺灣臺南地方法院檢察署檢
    察官以九十年度偵字第四０一四號案件偵查時，黃三和始供
    出實情，經臺灣臺南地方法院審理後而查悉上情。
二、案經臺灣臺南地方法院告發由臺灣臺南地方法院檢察署檢察
    官偵查起訴。
    理  由
壹、程序方面：
一、按被告以外之人於審判外之言詞或書面陳述，除法律有規定
    者外，不得作為證據，刑事訴訟法第一百五十九條第一項定
    有明文。次按證人、鑑定人依法應具結而未具結者，其證言
    或鑑定意見，不得作為證據，刑事訴訟法第一百五十八條之
    三定有明文。同法第一百五十九條之一第二項雖規定，被告
    以外之人於偵查中向檢察官所為之陳述，除顯有不可信之情
    況者外，得為證據。惟該被告以外之人（含共同被告、共犯
    、被害人、證人等），於偵查中向檢察官所為之陳述，性質
    上仍屬傳聞證據（審判外之陳述），然因檢察官依法有訊問
    被告、證人及鑑定人之權，證人、鑑定人且須「具結」，而
    檢察官向被告以外之人所取得之陳述，原則上均能遵守法律
    規定，不致違法取供，其可信性極高，為兼顧理論與實務，
    因而規定除顯有不可信之情況者外，得為證據（參考刑事訴
    訟法第一百五十九條之一立法理由）。從而被告以外之人於
    偵查中向檢察官所為之陳述，仍應依法具結，始有證據能力
    （最高法院九十四年度臺上字第九一三號判決參照）。又按
    我國刑事訴訟法，為強制證人（含鑑定人、通譯）據實陳述
    ，以發現真實，乃採書面具結，有別於歐美法制源自宗教、
    神明、人神共鑑思想之言詞宣誓制度。所謂具結，係指檢察
    官或法院（法官）對依法有具結能力之證人，於訊問前或訊
    問後，先告以具結之義務及偽證之處罰，再命其朗讀內載「
    當（係）據實陳述」、「決（並）無匿、飾、增、減」等語
    之書面結文，並簽名、蓋章或按指印而出具之，以擔保其所
    陳述之證言為真實，否則願受刑法偽證罪處罰之程序者而言
    ，此觀同法第一百八十六條至第一百八十九條之規定自明。
    則書面結文之出具，係證人具結法定程序中不可或缺之生效
    要件，更為成立刑法偽證罪之重要構成要件要素，影響重大
    ，自不容以其他證據替代。檢察官或法院（法官）之訊問筆
    錄雖記載「諭知具結之義務及偽證之處罰，並命證人朗讀結
    文後具結」等語，然無結文附卷可稽者，因不符法定具結程
    序採書面結文之形式要件，應不發生具結之效力，依同法第
    一百五十八條之三規定，其證言無證據能力（最高法院九十
    八年度臺上字第五００一號判決要旨參照）。經查：
  (一)證人許德全、陳杉德、黃三和於警詢時之陳述，乃被告以外
    之人於審判外之言詞陳述，被告不同意列為證據，且無刑事
    訴訟法第一百五十九條之二之情形，是依同法第一百五十九
    條第一項之規定，不具證據能力。又證人許德全、陳杉德於
    偵查中未經具結所為之陳述（證人許德全九十年五月一日偵
    訊筆錄、九十一年四月十八日偵訊筆錄，證人陳杉德九十年
    五月一日偵訊筆錄、九十年五月二十八日偵訊筆錄），依刑
    事訴訟法第一百五十八條之三之規定，當然無證據能力。
  (二)另證人黃三和於其違反槍砲彈藥刀械管制條例等案件（原審
    案號：臺灣臺南地方法院九十三年度訴緝字第八三號，下稱
    另案）及本案偵查中向檢察官所為之陳述，性質上仍屬傳聞
    證據（即審判外之陳述），且於偵查中向檢察官所為之陳述
    ，仍應依法具結，始有證據能力。惟證人黃三和於另案偵查
    中所為之供述，並未於供前或供後具結，以擔保其供述係據
    實陳述，應認無證據能力。又證人黃三和於本案偵查中經檢
    察官訊問時，雖經檢察官於訊問前，告以具結之義務及偽證
    之處罰，有九十六年二月七日訊問筆錄記載「諭知證人黃三
    和具結之義務及偽證之處罰，並命其（或書記官）朗讀結文
    後令具結，結文附卷」等語，然實無結文附卷可稽（見臺灣
    臺南地方法院檢察署九十五年度偵字第一０四五六號偵查卷
    第二六頁至第二九頁），則證人黃三和上開證言，因不符法
    定具結程序採書面結文之形式要件，應不發生具結之效力，
    其證言亦無證據能力。
  (三)至於上開證人於警詢及偵查中所為無證據能力之陳述，若僅
    援為檢驗其審判程序中之證詞與其先前陳述是否一致時，於
    該等情形仍得作為彈劾證據，用來爭執證人陳述之證明力（
    最高法院九十四年度臺上字第六八八一號判決參照），附此
    敘明。
二、按被告以外之人於檢察事務官、司法警察官或司法警察調查
    中所為之陳述，與審判中不符時，其先前之陳述具有較可信
    之特別情況，且為證明犯罪事實存否所必要者，得為證據，
    刑事訴訟法第一百五十九條之二定有明文。是依本條規定，
    被告以外之人於檢察事務官、司法警察（官）調查時所為之
    陳述，屬傳聞證據，依同法第一百五十九條規定，本無證據
    能力，必具備「可信性」及「必要性」二要件，始例外得適
    用上開第一百五十九條之二規定，認有證據能力。所謂「可
    信性」要件，則指該陳述與審判中之陳述為比較，就陳述時
    之外部狀況予以觀察，先前之陳述係在有其可信為真實之特
    別情況下所為者而言，亦即就其前後陳述當時之原因、過程
    、內容等外在環境加以觀察，及證人事後有無因人情壓力，
    或其他外在因素，致污染其證詞之真實性，以判斷先前之陳
    述是否出於任意性之供述、有無違法取供等情形。至所謂「
    必要性」要件，必須該陳述之重要待證事實部分，與審判中
    之陳述有所不符，包括審判中改稱忘記、不知道等雖非完全
    相異，但實質內容已有不符者在內，且該審判外之陳述，必
    為證明犯罪之待證事實存在或不存在所不可或缺，二者兼備
    ，始足當之。基於發現實質真實目的，認為除該項審判外之
    陳述外，已無從再就同一供述者，取得與其上開審判外陳述
    之相同供述內容，倘以其他證據代替，亦無從達到同一目的
    之情形而言（最高法院九十九年度臺上字第四四八七判決意
    旨參照）。經查：證人陳幸津於另案九十年三月二十九日警
    詢中所為證述關於「黃三和取得C8-4868號自小客車的鑰匙
    與甲○○一同開車出去，約二十二時三十分許，黃三和跟甲
    ○○又開車回到戴麗玲家中，當時黃三和、甲○○就當面告
    訴田育哲說，他們在路上有碰見許德全、陳杉德，並有追嚇
    他們倆個人，且有開槍嚇他們兩個人」等情（見另案九十年
    度偵字第四０一四號偵查卷第八八頁至第八九頁所附警詢筆
    錄），於原審審理時對於當日究竟何人表示對證人陳杉德、
    許德全二人所騎乘機車開槍事宜則表示已不復記憶等語（見
    本案原審卷第一六四頁至第一六五頁）。是證人陳幸津於原
    審審理所述與之前在警局所述內容先後有不符情形，惟徵諸
    證人陳幸津於案發後之九十年三月二十九日即為配合員警調
    查而至警局接受詢問，核係經警方先詢問相關案情，由其一
    一陳述後，始經記載於警詢筆錄之中，且嗣經閱覽筆錄無訛
    ，再按捺指印所制作完成，而衡其於原審審理時具結證稱：
    「（問：九十年三月二十九日警詢筆錄當時所言是否實在？
    ）有聽人家講，我就講，我沒有編造故事」等語（見本案原
    審卷第一六四頁至第一六五頁），可認上開警詢筆錄確係出
    於其自然之發言所制作，則其於警詢中所為之供述證據，依
    其作成時之外部情況而為觀察，應係出於任意性之自由陳述
    ，且記憶較清晰、未受污染，而得認為具有「較可信之特別
    情況」。又證人陳幸津於警詢時所陳述之上開證言內容，係
    為證明犯罪事實存否所必要之證據，已無從再就同一證人之
    供述，取得與其警詢中陳述之相同供述內容。則證人陳幸津
    於警詢時之證言，具備傳聞證據「可信性」及「必要性」二
    要件，依刑事訴訟法第一百五十九條之二之規定，應認有證
    據能力。
三、按現行刑事訴訟法關於「鑑定」之規定，除選任自然人充當
    鑑定人外，另設有囑託機關鑑定制度。依同法第一百九十八
    條、第二百零八條之規定，不論鑑定人或鑑定機關、團體，
    固均應由法院、審判長、受命法官或檢察官視具體個案之需
    要而為選任、囑託，並依第二百零六條之規定，提出言詞或
    書面報告，始符合同法第一百五十九條第一項所定得作為證
    據之「法律有規定」之情形。否則所為之鑑定，仍屬傳聞證
    據。然於司法警察機關調查中之案件，為因應實務上，或因
    量大、或有急迫之現實需求，併例行性當然有鑑定之必要者
    ，例如毒品之種類與成分、尿液之毒品反應，或者槍彈有無
    殺傷力等鑑定，基於檢察一體原則，得由該管檢察長對於轄
    區內之案件，以事前概括選任鑑定人或囑託鑑定機關、團體
    之方式，俾便轄區內之司法警察官、司法警察對於調查中之
    此類案件，得即時送請先前已選任之鑑定人或囑託之鑑定機
    關、團體實施鑑定，以求時效。此種由檢察機關概括選任鑑
    定人或概括囑託鑑定機關、團體，再轉知司法警察官、司法
    警察於調查犯罪時參考辦理之作為，法無明文禁止，係為因
    應現行刑事訴訟法增訂傳聞法則及其例外規定之實務運作而
    為。而毒品種類、成分之鑑定，其中海洛因等第一級毒品部
    分，因有全國一致性，係概括囑託調查局負責鑑定，並由司
    法警察官、司法警察於獲案後即將所查扣之第一級毒品拍照
    、包裝、封緘及黏貼獲案毒品電腦管制條碼逕送調查局為鑑
    定，由該局輸入電腦，全程管制、集中保管送鑑毒品，而僅
    檢送鑑定通知書予送鑑機關。凡此，為本院辦案職務上所已
    知之事實。此種由司法警察官、司法警察依檢察官所概括選
    任之鑑定人或囑託鑑定機關、團體所為之鑑定結果，與檢察
    官選任或囑託為鑑定者，性質上並無差異，同具有證據能力
    （最高法院九十六年度臺上字第二八六０號判決意旨參照）
    。經查：本案臺南縣警察局新化分局對於轄區內查獲之改造
    手槍、九０制式子彈彈殼，即時送請先前已囑託之鑑定機關
    內政部警政署刑事警察局（下稱警政署刑事警察局）實施鑑
    定，符合當時司法偵查實務運作之慣例，且與現行刑事訴訟
    法增訂傳聞法則及其例外規定之實務運作無違。則警政署刑
    事警察局所作成之九十年四月十日刑鑑字第四五三一七號鑑
    驗通知書，與檢察官選任或囑託為鑑定者，性質上並無差異
    ，應認具有證據能力。
四、末按被告以外之人於審判外之陳述，雖不符刑事訴訟法第一
    百五十九條之一至第一百五十九條之四之規定，而經當事人
    於審判程序同意作為證據，法院審酌該言詞陳述或書面陳述
    作成時之情況，認為適當者，亦得為證據；又當事人、代理
    人或辯護人於法院調查證據時，知有第一百五十九條第一項
    不得為證據之情形，而未於言詞辯論終結前聲明異議者，視
    為有前項之同意，同法第一百五十九條之五定有明文。而刑
    事訴訟法第一百五十九條之五之立法意旨在於傳聞證據未經
    當事人之反對詰問予以核實，原則上先予排除。惟若當事人
    已放棄反對詰問權，於審判程序中表明同意該等傳聞證據可
    作為證據；或於言詞辯論終結前未聲明異議，基於尊重當事
    人對傳聞證據之處分權，及證據資料愈豐富，愈有助於真實
    發見之理念，上開傳聞證據亦均得資為證據。經查：本案其
    餘證據方法（包括供述證據及具有傳聞性質之書面證據），
    本院準備程序及審判程序提示予檢察官及被告之證據方法所
    列之關於具有傳聞性質之證據（見本院上更(一)卷第四九頁至
    第五四頁、第一０六頁至第一一０頁），檢察官及被告均表
    示對於證據能力無意見，同意列為證據，經審酌上開證據製
    作時之情況，並無違法不當之情事，認為以之作為證據應屬
    適當，且採納上開傳聞證據，尚無礙於被告與辯護人於程序
    上之彈劾詰問權利，而認上開傳聞證據合於刑事訴訟法第一
    百五十九條之五規定，具有證據能力，併此敘明。
貳、實體方面：
一、訊據上訴人即被告甲○○固不否認於九十年三月二十八日晚
    間十時許，與黃三和一同駕駛車號C8—4868號自小客車外出
    ，途經臺南縣新化鎮唪口里小唪口一四五之一號前遇陳杉德
    駕駛車號MJK—577號重型機車後載許德全，並有人開槍恐嚇
    陳杉德、許德全二人等情，惟矢口否認伊持有可發射子彈具
    有殺傷力之改造手槍及制式子彈，並為開槍恐嚇之犯行，辯
    稱：九十年三月二十八日晚間十時許，在臺南縣新化鎮唪口
    里小唪口一四五之一號前遇陳杉德駕駛車號MJK—577號重型
    機車後載證人許德全時，係由伊駕車，不是由黃三和駕車，
    且係黃三和開槍恐嚇陳杉德、許德全二人，非伊開槍恐嚇陳
    杉德、許德全二人。伊不知黃三和攜帶上開槍、彈，亦未叫
    黃三和頂罪云云。辯護意旨則以：(一)被告甲○○並未持有扣
    案之改造手槍及子彈，亦未對陳杉德、許德全二人開槍恐嚇
    ，及開槍後繼續追逐騎乘機車之陳杉德、許德全二人。
    (二)本案被害人許德全遭人開槍恐嚇事件，緣起於被害人許德
    全與證人田育哲間有糾紛，但證人田育哲實際上與證人黃三
    和往來較密切，因此被告甲○○並無對被害人許德全開槍恐
    嚇之動機，而被告甲○○之父親鄭德發亦無與黃三和協議由
    黃三和頂罪。黃三和於案發之初，均坦承對許德全開槍，嗣
    遭羈押得知其假釋可能會被撤銷，始翻異前供，指稱是被告
    甲○○開槍，顯欲推諉其刑責。另證人陳杉德、許德全為本
    案之告訴人，其二人所為陳述，前後矛盾，而證人陳幸津之
    證述，亦有先後矛盾之情形，故其等所為不利於被告之供述
    ，均不足採信。(三)警政署刑事警察局係以性能檢驗法鑑定扣
    案手槍具發射子彈功能，具有殺傷力，但未經實際試射實際
    發射彈丸之單位面積動能為何，且扣案子彈經鑑驗結果，並
    無法證明係扣案手槍所擊發，則扣案手槍是否確實可擊發子
    彈，尚屬有疑，自不足為扣案手槍有殺傷力之證明等語，為
    被告甲○○辯護。
二、經查：
  (一)被告甲○○與證人黃三和於九十年三月二十八日晚間十時許
    ，取用戴麗玲（車主登記：穆建利）之車號C8—4868號自小
    客車並一同駕車外出，途經臺南縣新化鎮唪口里小唪口145
    之1號前遇陳杉德騎乘車號MJK—577號重型機車後載許德全
    時，有人開槍恐嚇陳杉德、許德全二人，嗣再駕車返回戴麗
    玲住處，並由黃三和將該車鑰匙交還等情，業經被告甲○○
    坦承不諱，且經【證人戴麗玲】於另案警詢及原審審理中
    具結證稱：「我只知道（於九十年三月二十八日）約二十二
    時三十分許是由黃三和把車（車號C8—4868號自小客車）歸
    還給我」，「車號C8—4868號自小客車是我先生的車，黃三
    和於九十年三月二十八日有向我借二次，第一次約於晚間六
    、七點間，因外面下雨，他向我借車外出購買晚餐，沒多久
    回來後，就將車鑰匙交給我，第二次我則忘了他是否有向我
    借車，但他開車出去回來後，他有將鑰匙拿還給我就離開了
    」等語（見另案九十年三月二十九日警訊筆錄，警卷第一一
    頁；另案原審九十一年度訴字第七二三號卷第七二頁）；
    【證人許德全】於另案原審審理時具結證稱：「當天陳杉德
    要載我回家，途中有一台C8-4868BMW的車子尾隨我們後面，
    並一直追我們，追到我們要轉入唪口時就開槍，至於開了一
    槍或是二槍，我不記得了，我只有聽到一聲，我們就繼續跑
    ，騎到陳杉德家對面，就下車跑進田裡，對方追到機車停放
    處停車看了一下，就離開了」，「（問：你帶警員到現場，
    警員有發現彈殼？）是。是制式彈殼」，「（問：你親自找
    到交派出所警員？）我們一起看到，是警員撿起來」等語（
    見另案原審九十一年度訴字第七二三號第五一頁、九十三年
    度訴緝字第八三號卷二第五九頁）；【證人陳杉德】於另
    案原審審理時具結證稱：「當天我與許德全在我朋友家泡茶
    ，泡完茶後，我騎機車載許德全要回新化唪口的家，從忠孝
    路行經到新化西龍潭，許德全發覺有人開車在跟蹤我們，他
    告訴我後，我就騎很快，直到活動中心前，對方欲開車追撞
    我們，接著我就騎往大新路逆向，直到左轉入小唪口社區時
    ，對方就開了第一槍，我們就繼續騎，到了唪口里一五五之
    二我家對面，我們就把機車丟下，往田裡跑，對方追到我們
    放機車處停下來」等語（見另案原審九十一年度訴字第七二
    三號第四六頁）；【證人黃三和】於本案原審具結證稱：
    「（問：九十年三月二十八日你們被警察查獲開槍事情的那
    晚，你為何會去戴麗鈴家？）因為田育哲常常去戴彰毅家，
    我跟田育哲一起去他家，田育哲跟陳幸金（津）有事情出去
    ，我在那邊等，就在沙發上睡著，田育哲跟甲○○差不多同
    一個時間回來，甲○○說要出去，當時在下雨，我去跟田育
    哲拿鑰匙，開戴彰毅姊夫的車出門就發生本案」等語（見本
    案原審卷第一一八頁）；並有車籍作業系統－查詢認可資料
    【車號C8—4868號自小客車車主名稱：穆建利】（見另案警
    卷第一七頁）及臺南縣警察局重大刑案通報單【案情摘要記
    載略以：被害人許德全與陳杉德二人於前揭時地共乘乙輛機
    車，遭人射擊未中，而向臺南縣警察局新化分局報案，並在
    案發現場尋獲九０制式彈殼乙發】附卷可稽（見本案原審卷
    第一一一頁），復有另案扣案之仿P. BERETTA廠半自動手槍
    製造玩具槍所改造手槍一支（槍枝管制編號：000000
    0000號，含彈匣一個）、制式子彈彈殼一顆可證。則被
    害人陳杉德、許德全二人於上開時地遭人開槍恐嚇之事實，
    應堪認定。
  (二)又案發時，係由黃三和向田育哲取得戴麗玲（車主之妻）之
    車號C8—4868號自小客車鑰匙後，由黃三和駕駛車號C8—48
    68號自小客車，被告甲○○坐於右前座位處並開槍恐嚇陳杉
    德、許德全二人，致陳杉德、許德全心生畏懼而加速逃逸，
    黃三和見甲○○開槍後再追遂約一百公尺處，見陳杉德、許
    德全二人棄車逃入田中後始迴轉返回上開戴麗玲住處之事實
    ，有下列證據可供證明：
  1.【證人黃三和】於本案原審具結證稱：「（問：九十年三月
    二十八日你們被警察查獲開槍事情的那晚，你為何會去戴麗
    鈴家？）因為田育哲常常去戴章毅家，我跟田育哲一起去他
    家，田育哲跟陳幸金（津）有事情出去，我在那邊等，就在
    沙發上睡著，田育哲跟甲○○差不多同一個時間回來，甲○
    ○說要出去，當時在下雨，我去跟田育哲拿鑰匙，開戴彰毅
    姊夫的車出門就發生本案」，「（問：為何會跟甲○○一起
    開車出去？）當時下雨，被告叫我載他出去」，「（問：當
    天你們從戴麗鈴家出去是誰開車？）我」，「（問：從戴麗
    鈴家出發到回來這個途中，有沒有換過人開車？）沒有，都
    是我開的」，「（問：你們當天開車出去過多久才回戴麗鈴
    家，時間是否記得？）應該沒有太久，出去一下子差不多七
    、八分鐘就遇到許德全他們，我開車與陳杉德他們都不熟，
    是被告說那好像是誰，當時下雨，我開車接近他們，對方愈
    騎愈快，到壹條產業道路，我不知道被告身上有帶東西，他
    拿什麼我沒有看到，只聽到碰一聲，不曉得發生什麼事情，
    我開的車子在滑行，聽到碰聲嚇一跳，呆住了，油門鬆開，
    就滑行，他們就越離越遠，兩個人就騎車不見蹤影，滑行之
    後我們就折返，沒有再追什麼的」，「（問：你跟被告兩個
    人回到戴麗鈴家有沒有把發生的事情跟什麼人講？）…，我
    們先開車到戴彰毅家把車子還給戴麗鈴，後來我跟被告各騎
    壹台機車到田育哲家，在田育哲家，當時被告有跟田育哲講
    陳幸津也在場」，「（問：被告當時說什麼內容？）說有遇
    到全仔，有給他『按』（台語），就是開槍的意思」等語（
    見本案原審卷第一一八頁、第一二一頁至第一二二頁）；並
    於另案原審審理時供述：「（問：實情是如何？）甲○○叫
    我載他去戴彰毅那裡的路途中，看見許德全的背影，由陳杉
    德騎機車載他，甲○○就跟我說許德全的綽號『落屎全』，
    我問說是誰，鄭回答說是打戴彰毅的人，我問說是否要將他
    欄下，他回答不用後就突然從身上拿出槍技，朝被害人身旁
    開了一槍，那時我們與被害人相距約兩個機車的距離，開完
    槍後被害人就跑，鄭要我追，追了約二十公尺左右我們就停
    下來，後繞到戴彰毅那裡」，「（問：扣案的手槍及子彈是
    何人的？）是甲○○的」，「（問：當時C8-4868號小客車
    是何人駕駛的？）是我」，「（問：那輛車是否你向戴麗玲
    借的？）不是，是田育哲向戴麗玲借載他女朋友去買東西，
    那時候我在戴麗玲家的沙發上睡覺，田育哲回來後甲○○叫
    我起來，說要我載他外出，我直接向田育哲拿鑰匙，就沒有
    跟戴麗玲講，就直接開出去了」，「（後來為何會追到陳杉
    德的機車？）我也沒有看到人，是甲○○與許德全有恩怨，
    是被他認到許德全的背影，叫我開車追他，我就追，大約追
    了一、兩百公尺，我不知道甲○○有帶槍，突然他就開一槍
    ，我車子開很快，開完槍，我還追了一百公尺，我就停下來
    」等語（見另案原審九十一年度訴字第七二三號卷第二三頁
    ，九十三年度訴緝字第八三號卷一第二三頁、第二四頁）。
  2.【證人陳幸津】於另案警詢時證稱：「我跟田育哲於九十
    年三月二十八日二十時許，共騎機車到戴彰毅家中玩，到時
    黃三和、甲○○及綽號凸仔的男子也在場，戴彰毅、戴麗玲
    也在家中，於二十一時許，田育哲向戴麗玲借C8-4868號自
    小客車後，載綽號凸仔回家後就載我去吃麵，在二十一時三
    十分許，戴麗玲打行動電話給田育哲要我們買奶粉回去，我
    們兩人約二十二時左右回到戴麗玲家中，由黃三和取得C8-4
    868號自小客車的鑰匙與甲○○一同開車出去，約二十二時
    三十分許，黃三和跟甲○○又開車回到戴麗玲家中，當時黃
    三和、甲○○就當面告訴田育哲說，他們在路上有碰見許德
    全、陳杉德，並有追嚇他們倆個人，且有開槍嚇他們兩個人
    等，我跟田育哲知情後，就急忙要離開戴彰毅家，約於二十
    二時四十分許，我跟田育哲騎機車回到田育哲的家時，黃三
    和跟甲○○也騎機車到田育哲家找他，甲○○留在田育哲家
    中，而黃三和就借田育哲的機車離開，約於二十三時十分許
    ，警方即循線到田育哲家中，帶田育哲到派出所做調查時，
    甲○○就趁機離開田育哲的家了」等語（見另案九十年度偵
    字第四０一四號偵查卷第八八頁至第八九頁）；於原審審
    理時具結證稱：「（問：九十年三月二十八日被告〈黃三和
    〉是否有向戴麗玲借車？借車後之情形？）有；他在晚上借
    完車後就與另一名男子甲○○出去，我對鄭不太認識，過了
    一會兒他們回來後就在客廳與戴彰毅、田育哲及另一名綽號
    「凸仔」等講他們開車出去時由黃三和開車，在遇到許德全
    及陳杉德時，甲○○有開槍的事情，當時我在一旁聽，戴麗
    玲則在另一旁照顧小孩，我不清楚她有無聽到，我記得『甲
    ○○開槍』這句話好像是黃三和說的，甲○○當時是何反應
    我忘記了，至於他們當時有無說為何開槍的原因我也不記得
    了」（見另案原審九十一年度訴字第七二三號卷第八一頁）
    ，「（問：請提示90偵4014卷第88頁反面倒數第六行，九十
    年三月二十九日陳幸津警詢筆錄，當時何時講筆錄中你所說
    的話？）忘記了」，「（問：記不記得當時有無說誰開槍？
    ）想不起來，事情過很久」，「（問：九十年三月二十九日
    警詢筆錄當時所言是否實在？）有聽人家講，我就講，我沒
    有編造故事」，「（問：九十二年三月二十日在法院作證時
    ，是你記憶所講或是否編造故事？）記得起來就講，記不起
    來就沒講，沒有亂講」等語（見本案原審卷第一六四頁至第
    一六五頁）。而【證人黃三和】之上開供述，經與【證人陳
    幸津】所證互核，關於【車號C8-4868號自小客車係由黃三
    和取用及交還，證人陳幸津曾在場聽聞「被告甲○○、黃三
    和在路上碰見許德全、陳杉德，並有追嚇他們倆個人，且有
    開槍嚇他們兩個人」乙事】等節，要屬相符。至於證人陳幸
    津所證「伊在場聽聞『被告甲○○、黃三和在路上碰見許德
    全、陳杉德，並有追嚇他們倆個人，且有開槍嚇他們兩個人
    』乙事」、「『甲○○開槍』這句話好像是黃三和說的，甲
    ○○當時是何反應伊忘記了」等語，有關證人陳幸津「在場
    聽聞」上情，及該句話係「出自何人」之陳述，核屬其親身
    見聞之事，難謂係傳聞供述，應可認定。
  3.【證人許德全】於原審審理時具結證稱：「（問：何人開槍
    ？）是坐在駕駛座旁的人」（見另案原審九十三年度訴緝字
    第八三號卷二第五七頁），「（問：是否有看到對方拿槍出
    來？）對方有開窗戶」，「（問：駕駛座或乘客座開窗？）
    右前方乘客座」，「（問：你們被開槍之後還有繼續被追逐
    ？追多久？多遠？）有，繼續追五、六百公尺，追到我們機
    車丟下，我們兩個跑到田裡面去，對方就沒追了」等語（見
    本案原審卷第七０頁、第七一頁）；及【證人陳杉德】於原
    審審理時具結證稱：「當天我與許德全在我朋友家泡茶，泡
    完茶後，我騎機車載許德全要回新化唪口的家，從忠孝路行
    經到新化西龍潭，許德全發覺有人開車在跟蹤我們，他告訴
    我後，我就騎很快，直到活動中心前，對方欲開車追撞我們
    ，接著我就騎往大新路逆向，直到左轉入小唪口社區時，對
    方就開了第一槍，我們就繼續騎，到了唪口里一五五之二我
    家對面，我們就把機車丟下，往田裡跑，對方追到我們放機
    車處停下來」等語（見另案原審九十一年度訴字第七二三號
    卷第四六頁）。而【證人許德全、陳杉德】之上開證言，經
    與【證人黃三和】之前揭供述互核，除開槍後，車號C8—48
    68號自小客車與車號MJK—577號重型機車之追逐距離稍有差
    異外，其餘關於【許德全、陳杉德係由坐於車號C8—4868號
    自小客車右前座位處之人開槍恐嚇，致陳杉德、許德全心生
    畏懼而加速逃逸，經追逐一段距離後始停止】之證述情節相
    符。至於證人黃三和、許德全對開槍後之追逐距離為若干公
    尺，雖略有不同，惟揆其原因乃在於人處於緊張或驚恐狀態
    下，因角色、立場之不同（如加害人、被害人），對於時間
    、距離之感受亦會有所不同。綜觀其供述比對之結果，應以
    駕駛者駕車往前看之記憶，會較被追逐者往後看之記憶為清
    晰明確，是認證人黃三和具結證稱：「開完槍，我還追了一
    百公尺，我就停下來」等語，應可採信。
  4.再案發後，黃三和於另案九十年三月二十九日警詢及檢察官
    第一次偵訊時，及九十年三月三十日檢察官聲請羈押而法官
    訊問時，雖均供稱：伊持有扣案之改造手槍及子彈，且係伊
    開槍恐嚇陳杉德、許德全二人，甲○○並不知情等語；惟嗣
    於另案九十年五月一日偵查中則翻異前詞，並供稱：案發後
    ，因伊與被告甲○○之父親鄭德發協議以每個月一萬元安家
    費之條件由伊頂罪，伊才會認罪。嗣因鄭德發毀諾，伊乃將
    實情供出等語；而本院依後開證據，認證人黃三和所為伊係
    為被告甲○○頂罪之供述為可信，茲析述說明如下：
    (1)【證人黃三和】於本案原審審理時具結證稱：「（問：後
      來為何跟警察承認你有開槍？）因為抓到我，刑事跟我說
      我跟被告一起出門算是共犯，我考慮到我假釋中可能會被
      撤銷，我想兩個人會被判刑，不如我一個人承擔，刑警林
      文法跟我說『德發』有打電話進來關心，我考慮我當時跟
      家裡的狀況，我跟林文法說我承認擔下來之後，田育哲、
      戴彰毅是否就可以回去，他說如果真的不是，他們當然可
      以回去，我叫他幫我聯絡被告的父親『德發』到分局，之
      後鄭德發有來，我說沒有什麼要求，家裡有阿嬤、姑姑沒
      有辦法賺錢，希望他壹個月給我家人一萬元給他們生活，
      我的官司請你幫忙，當時林文法在場說被告的父親做的到
      所以我才會承認是我開槍的，他先叫我交槍，我沒有槍，
      甲○○的父親就聯絡找甲○○，後來槍有送到分局，是否
      甲○○拿來分局我不知道，後來我們就在講相關細節，林
      文法就在刑事組長辦公室裡擦拭槍枝」，「（問：後來林
      文法是否有帶你出去假裝取獲槍枝？）有，時間我不確定
      ，過程是警察帶我去戴彰毅家樓下，我機車停在那邊，警
      察問我說槍要放在哪裡，我說就放在機車置物箱，警察就
      把椅墊掀起來把牛皮紙袋放下去，紙袋裡面就是裝那支槍
      ，一個警察拿Ｖ８攝影、壹個拍照，壹個拿槍，共有四個
      警察跟我一起去，拍攝我指著牛皮紙袋，當時林文法也有
      一起去，槍是他放的」，「（問：後來鄭德發有一個月給
      你家人壹萬元？）我當天被收押，被收押的隔天有給，田
      育哲拿去的，上次開庭我姑姑有作證，我事先有跟田育哲
      說請他跟家人說那是我工作的錢，我知道只有拿一次而已
      ，後來田育哲每天都去會客我，田育哲說他有跟鄭德發說
      ，鄭德發說不然大家沒輸贏，意思就是不給，當時我家人
      有來會客叫我不要這麼傻去擔罪」，「（問：你移審隔天
      有請田育哲拿一萬元給你家人，這一萬元何來？）收押當
      天鄭德發有給我一萬元帶在身上，收押隔天田育哲有拿一
      萬元給我家人，我知道這錢是鄭德發出的，但是田育哲開
      庭的時候都說是他的錢，田育哲面會的時候，我跟田育哲
      說只有你能幫我忙，他說他如果幫我忙，家裡面會有事情
      ，他不敢出來作證，我不敢給他壓力叫他幫我，我怕他家
      裡面有事情」等語（見本案原審卷第一二三頁至第一二五
      頁）；並於另案原審審理時供稱：「（問：為何在警訊時
      要承認你開槍？）因為戴彰毅帶同刑事組人員到他家要搜
      索槍枝，我那時也在場，新化分局刑事組人員林文法詢問
      我的名字後，就將我帶走，並在電梯內打我，並抓我的頭
      去撞電梯；而我那時是第一個被抓到，警員問我是誰開槍
      的，我不好意思說是誰開槍的，再加上鄭是我朋友，他父
      親也與我談過，我只好承攬一切罪狀；之後甲○○與他父
      親將槍枝帶到刑事組給林文法，由林文法將槍枝上的指紋
      擦拭乾淨，我就開始製作筆錄，槍枝我根本沒有摸過」，
      「（問：承擔罪責只因不好意思？）因當時刑事林文法說
      ，只要我承擔下來，其他兩人就沒有事），「（問：在警
      訊時陳述槍枝來源是如何得知？）那時是亂蓋的，因為林
      文法知道我與甲○○的父親說好了，所以就先想好一套說
      詞，好替甲○○脫罪」，「（問：張煦東是誰？為何要說
      他出來？）是國中同學，但已因車禍過世；因為他（林文
      法）要我隨便交待一個人出來，我想到他已過世，所以就
      說他出來」，「（問：為何之後帶同警方到你的機車查獲
      槍枝？）那時已經做好筆錄，林文法就問我槍枝要放在哪
      裡，我答說不知道，他就問我說有無騎機車出來，我說有
      ，他就說那放在機車置物箱裡面好了，接著就由林文法將
      槍放到我機車置物箱中，後來就由三個警員帶我到機車處
      查獲槍枝」，「（問：是否知道頂替也是構成犯罪？）知
      道，但當時沒有想那麼多，只想說先釐清戴彰毅及田育哲
      的犯罪嫌疑」（見另案原審九十一年度訴字第七二三號卷
      第二一頁至第二四頁），「（問：為何為其擔罪？）因警
      方先抓到我，且在查車，甲○○的父親鄭德發打電話給林
      文法，我要求與鄭德發見面」等語（見另案九十三年度訴
      緝字第八三號卷一第七二頁）。
    (2)而【證人黃三和】上開供述：案發後，伊與被告甲○○之
      父親鄭德發協議以每個月一萬元安家費之條件由伊頂罪，
      嗣因鄭德發毀諾，伊遂將實情供出乙節，經與【證人許德
      全】於另案原審審理時具結證稱：「（問：甲○○之父
      親與你談話內容？有無叫你在筆錄制作時說什麼？）當時
      我因作完筆錄在警局內喝茶，鄭（凱駿）之父親就進來與
      我談話，那時在場有我、鄭（凱駿）之父親、被告及一名
      警察，他先跟被告（黃三和）說每個月給他一萬元，至於
      他給黃三和的原因我不知道，之後並拿了幾顆鋼珠與我談
      」，「（問：開槍的究竟是黃三和、田育哲、甲○○中之
      那位？為何知道是甲○○？）甲○○；是警察查的，一開
      始我到警局做筆錄時，我是用猜測的，之後我將我所知道
      的資料給警察去查，然後警察依據我所提供的資料找到車
      主，車主指稱當晚車子是甲○○與黃三和開出去，所以警
      察就叫我們去指認，而他們二人體型與田育哲他們相當，
      所以我第一次筆錄時才會說是田育哲他們，因我與甲○○
      沒有任何恩怨，我怎麼會去想到是甲○○開的槍，這是常
      理；第二次筆錄制作時，是我當時作完筆錄後，因警察有
      查到甲○○他們，甲○○之父親到警局去了解，之後鄭（
      凱駿）之父親向黃三和表示願每月給他一萬元。可能沒有
      給黃三和錢，才會變成這樣，我所知道的是這些」等語（
      見另案原審九十一年度訴字第七二三號卷第五六頁、第五
      七頁），「（問：你又陳述甲○○的父親是鎮代表，會找
      人頂替，陳述是否實在？）實在。我在警局休息室時，他
      （甲○○）父親說會找人頂替，在場人有甲○○的父親、
      甲○○、我及林文法共四人，甲○○的父親有說每個月要
      給一萬元給頂替的人」，「（問：你說鄭德發有在警局說
      每月一萬元給頂替的人，是你親耳聽到？）是，我親耳聽
      到」，「問：鄭德發是跟你說或黃三和？）是跟我說的。
      說要我息事寧人，對警方問話要含糊回答。他說每月有一
      萬元要給來擔的人」，「（問：你陳述案發隔天上午在新
      化分局刑事組有看到鄭德發，當時在場還有甲○○、林文
      法、田育哲及你。當時你有無與鄭德發談過話？）有談過
      」，「（問：談何話？）說我與田育哲打架的事，他會幫
      我處理。田育哲有告我傷害。本案已有人擔了，叫我們保
      持沉默就好」，「（問：有無看到林文法與鄭德發交談？
      ）有」等語（見另案原審九十三年度訴緝字第八三號卷二
      第五七頁至第五八頁、第八六頁）；本案原審審理時具
      結證述：「（問：當時跟這兩人（黃三和、甲○○）有無
      恩怨？）沒有」，「（問：證人請說實話？）我絕對說實
      話，我是被害人沒有意見，他父親（鄭德發）出面協調，
      說要給錢也沒有給錢，後來才會發生這些事情，我如果閃
      避，今天就不會來」，「（問：當時跟被告（甲○○）或
      被告的朋友有無恩怨？）跟被告沒有恩怨，跟被告朋友黃
      道良（綽號夭道）、田育哲有恩怨，我三月二十一日在商
      店遇到田育哲，我問他為何三番兩頭到我店裡找碴，後來
      我們在商店打架，他就報警，他要告我傷害，三月二十八
      （日）就發生開槍的這件事情」，「（問：發生這件事情
      後有無地方人士去找你叫你做什麼指認，或不要指認什麼
      人？）我去警局的時候，被告的父親、田育哲有找我，叫
      我跟田育哲的事情就算了，我說好，看你們如何處理，我
      很累要回去休息，我記車牌給警方，警方查出來說是他們
      兩人開車出去，黃三和說要承擔，被告家說要給黃三和錢
      ，被告家沒有給黃三和錢，黃三和不高興才會發生後來的
      事情」，「（問：剛才說那是因為他們跟人家說好不給人
      家錢是什麼狀況，你怎麼會知道這些事情？）我看他們兩
      個在那邊講，我在旁邊聽大約是這樣，我也忘記了」，「
      （問：誰在那邊講，講什麼事情？）處理看誰要承擔」，
      「（問：承擔什麼？）承擔誰開槍的」，「（問：你親耳
      聽到他們在那邊講的或是聽別人講的？）我在那邊聽，他
      們在那邊講的不是很清楚，但意思就是這樣，我說沒有關
      係，你們去處理好就好」，「（問：你是聽黃三和講這事
      情要黃三和承擔，他不承擔，所以你跟著指認甲○○？）
      我否認，不是這樣，他們兩個人是同案，我是被害人，我
      有權利，如果再問下去，我將整個都爆出來，自己做的就
      自己承認，我是被害人是無辜的，事情很簡單他要人家承
      擔，不給錢，我們被害人也已經答應好了，變到今天，我
      們被害人也要被拖下水，他們每個月給一萬不就好了，地
      方小小的，誰要囂張，就要付出代價，這是社會事」等語
      （見本案原審卷第七二頁至第七五頁）；及【證人陳杉德
      】於另案原審審理時具結證稱：「（問：第二次警訊及第
      一次警訊所述為何不一樣？）因第二次警訊時，甲○○的
      父親有叫許德全進去講話，（證人回答一直迴避，並吞吞
      吐吐，接著改稱）許德全出來就告訴我說『警察問我什麼
      就說不知道』，再加上我當時很累想回家，所以就照第二
      次筆錄所述一樣」，「（問：同樣事情兩次筆錄不同，你
      不會覺得奇怪？為何要改口供？）（證人點頭）；過了那
      麼久了，我只記得甲○○父親叫許德全進去，出來後許德
      全就叫我說什麼都不知道，事實就是這樣，我也沒問許德
      全為何要改口供」，「因為在做第二次筆錄前警察查出是
      甲○○開的槍（因田育哲有向警察說當時車子是由誰開出
      去的，所以追查出來是甲○○他們將車開出去的），甲○
      ○的父親在警局時要求黃三和出來頂替，並願意給他每個
      月多少錢，所以許德全出來後叫我說什麼都不知道，但我
      覺得很不公平，所以在偵查中就將實情說出來」，「（問
      ：為何許德全後來也說是甲○○開槍的？），因我向許德
      全說，若不將開槍的人找出來，那當初我們為什麼要報案
      並惹這麼多事情，所以在檢方偵訊時我們就將事實講出來
      」（見另案原審九十一年度訴字第七二三號卷第四八頁至
      第五０頁），「（問：你在偵查時說有看到甲○○下車拿
      槍？）我沒有看到他下車。我在警局就知道是甲○○開槍
      ，因當時某些因素，所以裝作不知道，但事後想我們是被
      害人，所以才說」（見另案原審九十三年度訴緝字第八三
      號卷二第六四頁），「（問：許德全還有跟你說什麼？）
      他說筆錄直接做不知道就好了」，「（問：許德全有沒有
      說為什麼要講不知道？）當天好像查出來開槍的人是甲○
      ○，他們之間如何談沒有跟我講」，「（問：你如何知道
      當天查出來開槍的人是甲○○？）許德全跟我說警察查出
      來開槍的人是甲○○，筆錄才重做」，「（問：許德全從
      警局出來後跟你說筆錄作不知道就好，這句話講完之後你
      還有做警詢筆錄？）有，做最後一份」，「（問：請提示
      新化分局偵查卷宗第三頁，是否許德全跟你講完之後，你
      做的筆錄？）是」等語（見本案原審卷第八０頁、第八一
      頁）互為勾稽比對，堪認證人黃三和所述：案發後，伊與
      被告甲○○之父親鄭德發協議以每個月一萬元安家費之條
      件由伊頂罪，嗣因鄭德發毀諾，伊乃將實情供出等語，要
      屬可信。
    (3)辯護人雖以證人許德全於原審供述：「（問：剛才提到他
      們不給人家錢，是你從哪裡聽來，如何知道？）地方小小
      的而已，他們做什麼事情，他們自己清楚，不然今天也不
      用開庭」，再追問其到底聽誰講的？證人許德全答稱：「
      開庭的時候黃三和講的」，由此亦足證明證人許德全所供
      述因為甲○○的父親要求黃三和承擔開槍之事實，亦屬傳
      聞，不足採為本案之證據。又證人許德全於原審供述：「
      （問：甲○○的父親是何時到警察局？）我在警局的時侯
      ，他帶他兒子去的」，「（問：是否記得大約是什麼時候
      ？）應該是下午」，而依證人許德全所述，被告之父鄭德
      發到警局的時間是九十年三月二十九日下午，而當時警方
      早已查獲黃三和是開槍之人，苟甲○○之父親確有要求黃
      三和承擔罪刑者，其大可直接與黃三和溝通就好，何須再
      帶同被告甲○○前往新化分局接受調查之必要？故證人許
      德全所述純係聽聞地方上謠傳所為臆測之詞，根本不足採
      為本案之證據云云置辯；惟查，證人許德全前揭證述情節
      ，係針對其如何知悉被告父親鄭德發不給黃三和家人錢乙
      事所為之回答，並非針對其如何知悉被告甲○○之父親要
      求黃三和承擔開槍罪責所為之回答。又依證人許德全上開
      具結證述：「（問：你說鄭德發有在警局說每月一萬元給
      頂替的人，是你親耳聽到？）是，我親耳聽到」，「問：
      鄭德發是跟你說或黃三和？）是跟我說的。說要我息事寧
      人，對警方問話要含糊回答。他說每月有一萬元要給來擔
      的人」等語，則證人許德全所為被告甲○○之父親鄭德發
      願意提供每個月一萬元作為黃三和頂罪之條件之證言，顯
      係其個人與鄭德發對談之親身見聞之經驗，並非聽聞他人
      之傳述或其臆測之詞。又證人黃三和與被告甲○○之父親
      鄭德發二人既係於案發後，經由員警循線查獲黃三和、甲
      ○○二人一同開車外出，嗣其二人至警局接受調查詢問時
      ，始由證人黃三和與被告甲○○之父親鄭德發在警局達成
      上述頂罪之協議，於此情形，自無辯護人所質疑苟如黃三
      和所述已與鄭德發達成承擔罪刑之協議，則鄭德發何需再
      帶甲○○到新化分局接受調查訊問之問題。是以辯護人前
      揭所辯，顯非可採。
    (4)辯護人雖又以：證人許德全於九十年三月二十八日晚間案
      發後至警局報案，於九十年三月二十九日凌晨０時二十分
      第一次偵訊（調查）筆錄供述：「（問：歹徒向你開槍時
      ，你有否看見歹徒為何人？）當時我看見綽號『彰毅』男
      子駕駛C8-4868號BMW520黑色自小客車，右前座坐有綽號
      『哲仔』，另後座坐綽號『夭道』『道良』男子，開槍者
      為右前座綽號『哲仔』所為」，「（問：請將經過情形詳
      述？）…我回頭一看是綽號『彰毅』駕駛C8-4868號BMW52
      0黑色自小客車，而右前座則坐『哲仔』…」，「（問：
      你所說綽號『哲仔』、『彰毅』是否在本分局之田育哲、
      戴彰毅二人？）經當面指認綽號『哲仔』為田育哲、『彰
      毅』為戴彰毅二人沒錯」，「（問：你如何確定開槍者為
      田育哲？）因至開第二槍以前我一直有回頭觀看，所以可
      以確為田育哲開槍沒錯」，「（問：坐於右後座者你有否
      看見其人？）當時左前方及右前方與右後方之玻璃均有放
      下，所以我有看見右後座者為黃道良」，「（問：你是否
      有看見田育哲、戴彰毅、黃道良三人之衣著如何？）因車
      內昏暗，衣著未注意，但我有看見他們三人面孔」，「（
      問：你是否要對田育哲、戴彰毅、黃道良三人提出告訴？
      ）我要告田育哲、及戴彰毅、黃道良三人殺人」等語（見
      另案九十年度偵字第四○一四號偵查卷第七四頁至第七六
      頁）。另證人陳杉德於九十年三月二十八日下午二十三時
      五十五分第一次偵訊（調查）筆錄中亦供述：「（問：你
      是否有看見槍擊你們的自小客車的車牌號碼何種車輛何顏
      色？）我是負責騎機車的，我只聽到許德全告訴我說是BM
      W自小客車車牌是C8-4868號，但我沒看見」，「（問：該
      車內共有幾個人？你是否看見，是否知道？）我不知道有
      幾個人，因我沒有看見，我當時聽許德全告訴我是四個人
      」，「（問：你是否知道對方是何人？你是否認識？你跟
      許德全是何關係？）我經許德全告訴我才知道是田育哲跟
      戴彰毅…」等語（見另案九十年度偵字第四○一四號卷第
      七七頁至第七八頁），而彈劾證人許德全、陳杉德於九十
      年五月一日以後之供述，並認本案證人許德全第一時間先
      入為主作犯罪情事之猜測，誆稱彰毅駕駛車輛，綽號哲仔
      開槍之事實，又再根據警察偵查進行進度修正其所陳內容
      ，從開始之確定口吻指述，轉而不確定，最後竟可明確指
      認被告甲○○所為，實已受到外在資訊之不當干預，且其
      真誠性亦屬可議云云；但查：證人之供述前後不符或相互
      間有所歧異，究竟何者為可採，事實審法院非不可本於經
      驗法則或論理法則，斟酌其他情形，作合理之比較，定其
      取捨，非謂一有不符或矛盾，即認其全部均為不可採信。
      證人許德全、陳杉德於警詢及偵查中對於何人對其二人開
      槍恐嚇之陳述雖先後有不符之處，惟其二人於偵查及審理
      中對於警詢時何以製作二份不同之警詢筆錄，何以避重就
      輕之緣由之供述，則始終如一，且與另案卷證資料內確實
      存有同一供述人卻有二份供述內容相異之警詢筆錄之客觀
      事實相符（見另案警卷及九十年度偵字第四０一四號偵查
      卷第七四頁至第七八頁），足見證人許德全、陳杉德二人
      於偵查及審理中對其於警詢時何以製作二份不同內容之警
      詢筆錄，何以避重就輕之緣由之供述，確屬可採。從而，
      辯護人以證人許德全、陳杉德二人對於開槍恐嚇行為人之
      陳述前後不符，遂謂其二人之供述均不可信云云置辯，為
      不足採。
    (5)又【證人鄭德發】於另案原審審理時雖具結證稱：「我是
      甲○○的父親」，「（問：現〈九十四年二月〉任何職業
      ？）現任新化鎮民代表副主席」，「（問：九十年三月時
      ，你是否也是新化鎮民代表副主席？）是」，「（問：九
      十年三月二十八日當天晚上，新化鎮唪口發生槍擊案，當
      天晚上至隔天清晨，警員是否打電話給你說你兒子涉及槍
      擊案？）有」，「（問：是警員林文法打給你？）只說是
      刑事組的人。要我找我兒子到案說明」，「（問：時間？
      ）已天亮了，印象是（二十九日）早上八、九點」，「（
      問：你接到通知後，有無帶甲○○到刑事組？）有」，「
      （問：到達時是幾點？）將近中午」，「（問：你與甲○
      ○到分局時，有無看到黃三和？）帶進去時沒看到。到達
      時刑事組人員先請我喝茶，甲○○帶到同喝茶的同一房間
      內旁邊問話」，「（問：當天有無與林文法談話或接觸？
      ）沒有」（見另案原審九十三年度訴緝字第八三號卷一第
      一二二頁至第一二四頁），「（問：你何時接到林文法的
      電話？）事發隔天早上十時許」，「（問：他打電話的內
      容為何？）他說我兒子甲○○有發生事情，請我帶他（甲
      ○○）到刑事組」，「（問：你何時將甲○○帶去警局？
      ）也差不多十時左右」，「（問：你有無與黃三和接觸談
      話？）沒有」，「（問：你有無與被害人許德全接觸談話
      ？）沒有」，「（問：當天你到新化分局時，有無與偵查
      員林文法談話？）沒有」，「（問：你在警局時，有無看
      到被害人陳杉德及許德全？）有看到有人在作筆錄，但不
      確定是那一個。印象中有看到那個較胖的許德全」等語（
      見另案原審九十三年度訴緝字第八三號卷二第八三頁至第
      八五頁）；【證人林文法】於另案原審審理具結證稱：
      「（問：許德全、陳杉德、戴彰毅等人第一次製作的筆錄
      為何未隨案移地檢署？）第一次製作的筆錄是因許德全他
      們與戴彰毅他們就有恩怨，所以許德全第一次指認時是指
      認戴彰毅，經我們通知戴彰毅等人到分局製作筆錄時，他
      們都否認，並說出最後開車出去的人是黃三和，之後我們
      要求戴彰毅協助我們找黃三和，戴彰毅說黃三和常常出入
      他們家，我們就到戴家看，在樓梯口遇到黃三和，經由戴
      彰毅暗示他就是黃三和後，我們就將黃三和帶回分局刑事
      組；而我們之所以未移送第一次製作的筆錄，是因為認為
      其他人已經沒有涉嫌的可能，所以才沒有移送」，「（問
      ：為何戴麗玲及陳幸津等人筆錄也沒有移送併卷？）因為
      當時黃三和承認後，我們在整卷時疏忽了沒有併入警卷」
      （見另案原審九十一年度訴字第七二三號卷第九五頁、第
      九六頁），「（問：接獲報案後如何處理？）他是向唪口
      派出所報案，起初田育哲與許德全、陳杉德說是被一輛黑
      色車輛上之人持槍攻擊，我們馬上查車號是戴麗玲的。我
      們去找戴彰毅與「道良」（妖道），只找到戴彰毅，他們
      （戴彰毅及田育哲）不承認，被害人許德全及陳杉德一直
      說是他們開槍的，我們問戴麗玲，我告訴戴麗玲說你弟弟
      戴彰毅一直否認，但被害人說是他開槍。我問戴麗玲最後
      開車是何人，戴麗玲說最後借車的是黃三和」，「（問：
      你們何時到槍擊現場調查？）當天晚上。是（唪口）派出
      所先趕到現場」，「（問：彈殼是何人拿給你？）是唪口
      派出所警員以證物袋拿到警局」，「鄭德發未與黃三和在
      組長辦公室見面，我不會去擔這個刑責。他們沒見面，如
      何談安家費問題。我可以確定槍枝是黃三和帶我們去起出
      的」，「（問：甲○○與鄭德發在槍擊案後何時到分局？
      ）早上，詳細時間不記得，超過十點了」，「（問：他們
      二人到分局時，黃三和、陳杉德、許德全等人是否均還在
      分局？）被害人好像離去了，黃三和還在刑事組長辦公室
      裡」（見另案原審九十三年度訴緝字第八三號卷一第七四
      頁、第八０頁、第一二八頁、第一二九頁）；於本案偵
      查中具結證稱：「（問：當時甲○○已經成年了，為何要
      叫鄭德發帶甲○○來？）當時黃三和在局裡都不承（認）
      ，戴麗玲有說車子取後是黃三和開出去的，我們拿這個來
      質疑他，他就承認了，我們不相信他可以一手開槍一手開
      車，所以問黃三和是車上載誰，他才說是甲○○是鄭德發
      的兒子。不知是我們聯絡還是黃三和聯絡甲○○聯絡不上
      ，我才打電話通知鄭德發帶他兒子來說明」，「（問：鄭
      德發來有沒有跟黃三和見面？）鄭德發沒有跟黃三和見面
      ，因為黃三和在組長辦公室裡，不可能見到面」，「（問
      ：是不是鄭德發要黃三和擔下槍擊案的罪，你在旁保證鄭
      德發可以給黃三和家屬一萬元，那是小錢鄭德發一定可以
      做的到？）沒有，他們從頭到尾沒有碰到面」等語（見本
      案偵查卷第九頁至第十頁）；及【證人許良仁】於另案原
      審審理時具結證稱：「（問：當天晚上有無一個鄭德發先
      生到分局與被告（黃三和）交談？槍枝是由誰拿出來？槍
      枝取出後如何處理？在派出所有無對被害人、被告製作筆
      錄？）當天晚上鄭德發並沒有到分局，是隔天找到他兒子
      甲○○以後，鄭德發才到分局來，他來時我們在製作筆錄
      ，鄭德發並沒有與被告交談；槍枝是由被告帶同我們至他
      居住處所樓下機車停處，機車鑰匙是被告從自己身上拿出
      交給我們後，我們再持該鑰匙開啟其置物箱」等語（見另
      案原審九十一年度訴字第七二三號卷第九四頁）；惟查：
      審諸證人許德全、陳杉德二人於案發後，即至警局報案
        ，並製作調查筆錄，但警局卻先後製作二份內容歧異之
        警詢筆錄，且嗣確實僅將黃三和列為本案槍擊案犯罪嫌
        疑人之被告身分移送檢察官偵辦，而將被告甲○○與被
        害人許德全、陳杉德、證人戴麗玲等人同列為關係人（
        有臺南縣警察局新化分局刑事案件報告書附於另案九十
        年度偵字第四０一四號偵查卷第一頁可稽），並僅隨案
        移送證人許德全、陳杉德二人之第二次警詢筆錄，卻未
        將證人許德全、陳杉德之第一次警詢筆錄一併隨案移送
        （見另案九十年度偵字第四０一四號偵查卷第七四頁至
        第七八頁），核與證人許德全、陳杉德二人所述為何製
        作二份不同內容之警詢筆錄過程相合。徵諸證人陳杉德
        、許德全二人與被告甲○○、證人黃三和間並無怨隙，
        要無偏袒被告甲○○或證人黃三和任何一方，而故為不
        利於被告甲○○之陳述或附和證人黃三和證述之理，更
        無構詞誣陷員警或被告父親鄭德發之可能。
      又審之證人陳幸津於另案九十年三月二十九日上午七時
        許警詢時即已證稱：「由黃三和取得C8-4868號自小客
        車的鑰匙與甲○○一同開車出去，約二十二時三十分許
        ，黃三和跟甲○○又開車回到戴麗玲家中，當時黃三和
        、甲○○就當面告訴田育哲說，他們在路上有碰見許德
        全、陳杉德，並有追嚇他們倆個人，且有開槍嚇他們兩
        個人等」等語（見另案九十年度偵字第四０一四號卷第
        八八頁），足認本件槍擊案之犯罪嫌疑人並非黃三和一
        人而已。而司法警察，僅有調查犯罪嫌疑人犯罪情形及
        蒐集證據之權限，並無決定犯罪嫌疑人是否犯罪嫌疑不
        足或無罪之權限。但本案臺南縣警察局新化分局卻擅自
        篩選本件槍擊案之部分警詢筆錄，僅將不利於另案被告
        黃三和之卷證資料移送檢察官偵辦，卻未將所有相關卷
        證資料全部隨案移送檢察官偵辦，且除了將被害人許德
        全、陳杉德先後製作二次陳述完全不同之警詢筆錄，隱
        匿第一次警詢筆錄，而僅移送第二次警詢筆錄外，並將
        不利於本案被告之證人陳幸津九十年三月二十九日警詢
        筆錄亦未併予隨案移送。事後因黃三和供出頂罪乙情，
        經檢察官調查黃三和槍械案如何查到之相關線索時，始
        將證人陳幸津等上開警詢筆錄送交檢察官查辦（見另案
        九十年度偵字第四０一四號偵查卷第七一頁至第九四頁
        ），核其作為顯然悖離司法偵查實務之常規，益證證人
        許德全、陳杉德、黃三和之證述為可採。
      至於辯護人雖為被告辯稱：果真有上述頂罪協議，被告
        甲○○及其父親應會要求不要將甲○○身分曝露出來，
        且警員林文法亦應會配合於製作筆錄時，將甲○○隱藏
        不予曝光，何以警員林文法非但將甲○○列為關係人加
        以調查訊問，甚至還向檢察官請示是否移送？且警員林
        文法又何需再就黃三和手上是否有火藥殘留之證據進行
        採證之動作？顯見證人許德全、陳杉德、黃三和所述不
        實云云；但查，觀之九十年三月二十九日臺南縣警察局
        新化分局公務電話紀錄表案由欄記載：「請示內勤檢察
        官由本分局偵辦黃三和違反槍砲彈藥刀械案關係人甲○
        ○是否可以證人移送」等語，及其告知事項欄記載：「
        本分局於三月二十九日偵破黃三和涉嫌持改造手槍槍擊
        許德全、陳杉德案，然查黃嫌係乘坐甲○○所開之自小
        客車犯案，唯鄭某不知黃嫌預藏改造手槍，亦不知黃嫌
        會出槍射擊他人，事後警方策動其父帶鄭某到本分局投
        案說明」等語（見另案九十年度偵字第四０一四號偵查
        卷第七三頁），足認臺南縣警察局新化分局於明知證人
        陳幸津於警詢時即已證述：「由黃三和取得C8-4868號
        自小客車的鑰匙與甲○○一同開車出去，約二十二時三
        十分許，黃三和跟甲○○又開車回到戴麗玲家中，當時
        黃三和、甲○○就當面告訴田育哲說，他們在路上有碰
        見許德全、陳杉德，並有追嚇他們倆個人，且有開槍嚇
        他們兩個人等」等情之情況下，竟仍自為認定被告甲○
        ○不知情，並請示檢察官可否以證人身分移送甲○○？
        此種迴護被告甲○○之作法，顯已悖離司法偵查實務之
        常規。又員警林文法縱曾依違反槍砲彈藥刀械管制條例
        刑事案件偵查作業流程，對黃三和手上是否有火藥殘留
        進行採證，惟因檢體採集是否及時和嚴謹，與鑑定結果
        息息相關，有內政部警政署刑事警察局九十二年六月二
        十四日刑鑑字第０九二０一一一二四四號函可參（見另
        案原審卷九十一年度訴字第七二三號卷第一一二頁），
        故此項採證之鑑驗結果，未必當然得作為有利於證人黃
        三和之認定。因之，辯護人前揭所辯，要非可採。
    (6)再【證人田育哲】於偵查時及審理中具結證述：九十年三
      月三十日伊有到黃三和他們家去找他的奶奶，然後交一萬
      元給她，那一萬元是伊自己拿出來的，是伊女朋友陳幸津
      給伊，不是鄭德發拿出來要給黃三和的。伊認識黃三和與
      甲○○，伊與許德全有一點恩怨，之前曾與許德全吵架，
      有一次在便利商店，許德全拿酒瓶打伊頭部，伊有受傷。
      黃三和遭羈押之隔天，伊有拿一萬元給他奶奶，當時黃三
      和的姑姑也有在場，該一萬元是伊自己拿出來的，因為黃
      三和要伊騙他祖母祖父，不讓他們知道被關，所以要伊拿
      一萬元給他們等語（見本案偵查卷第五頁至第六頁、原審
      卷第八九頁至第九一頁）；經與【證人黃滿】（黃三和之
      姑姑）於另案原審審理時具結證稱：九十年三月三十日田
      育哲有到伊家，當時很晚，伊說黃三和叫伊拿錢來，伊問
      他為何有這筆錢，他說是黃三和做工領來，叫他送過來，
      伊當時不知黃三和被關，田育哲拿錢到伊家只有這一次等
      語（見另案九十三年度訴緝字第八三號卷二第七四頁），
      及【證人陳幸津】於原審審理時具結證述：田育哲當時沒
      工作，偶而他跟伊拿零用錢，最多兩千元，本案發生後伊
      未拿一萬元給田育哲，亦未借他一萬元等語（見本案原審
      卷第一六六頁）互核；可認證人田育哲證述：九十年三月
      三十日伊有拿一萬元給黃三和家人乙節，固可採信，但該
      一萬元之資金來源，以證人田育哲當時沒有工作收入，又
      其零用錢僅係偶爾向證人陳幸津取用，最多二千元等情，
      則證人田育哲於九十年三月三十日是否有經濟能力交付一
      萬元予黃三和之家人，顯有可疑。又衡諸證人黃三和於另
      案經移送臺灣臺南地方法院檢察署，經檢察官聲請羈押，
      原審於九十年三月三十日裁定羈押證人黃三和，黃三和入
      臺灣臺南看守所帶入之現金為一萬一千六百二十元，且在
      證人黃三和經羈押後，證人田育哲持一萬元現金交付黃三
      和家人，另證人田育哲於九十年四月二十五日至臺灣臺南
      看守所與證人黃三和會面時，證人田育哲亦確曾與證人黃
      三和談論有關「不再理會其家人了」等節，有臺灣臺南看
      守所於九十二年八月十四日南所文戒字第０九二０００二
      四二三號函附證人黃三和於九十年三月三十日至同年五月
      二十五日保管金分戶卡、受刑人接見紀錄表等資料可查（
      見另案原審九十一年度訴字第七二三號卷第一三九頁至第
      一四四頁），足認證人黃三和於另案原審審理時供述：開
      槍及持有槍枝都是甲○○，因其父親鄭德發與伊接洽，鄭
      德發說如伊擔罪，要在經濟上幫伊忙，每月拿一萬元給伊
      祖母。收押至今，鄭德發共拿二萬元給伊，九十年三月二
      十九日鄭德發在刑事組拿一萬元現金給伊，另一萬元是收
      押隔日即九十年三月三十日託田育哲交給伊祖母等語（見
      另案原審九十一年度訴字第七二三號卷第一三０頁），要
      屬可信。而證人田育哲證述：九十年三月三十日伊拿給黃
      三和家人之一萬元是伊自己拿出來的，不是鄭德發拿出來
      要給黃三和的云云，不足採信。
  (三)職是，證人黃三和雖曾於案發後之九十年三月二十九日於警
    詢、移送臺灣臺南地方法院檢察署檢察官訊問及檢察官聲請
    羈押於本院訊問時，均坦承伊持有扣案之槍、彈，係伊開槍
    恐嚇證人陳杉德、許德全二人等情，但於九十年五月一日檢
    察官偵查中提訊時則堅詞否認上情，並多次於法院審理過程
    中將事發經過及為何坦承犯行之過程均詳細明確陳述，倘證
    人黃三和僅係為免假釋遭撤銷而為卸責之辯詞，何須杜撰如
    此複雜內容之頂替過程。又證人許德全、陳杉德二人於案發
    後，即至警局報案，並製作調查筆錄，但卻違反司法警察偵
    查實務之常規，先後製作二份內容不同之警詢筆錄，而其二
    人對為何製作二份不同內容之警詢筆錄之緣由，亦經多次到
    庭具結證述明確。是以證人陳杉德、許德全二人之證述與證
    人黃三和之供述內容相互勾稽比對，可認證人黃三和並非為
    免假釋遭撤銷而杜撰為被告甲○○頂罪之過程。縱認證人黃
    三和曾於羈押期間與人談及其殘刑之事，有臺灣臺南看守所
    於九十二年八月十四日以南所文戒字第０九二０００二四二
    三號函附受刑人接見紀錄表可稽（見另案原審九十一年度訴
    字第七二三號卷第一四三頁），然此乃其頂罪後須承受之不
    利益，衡情當為其關注事項，要難僅憑其曾談論殘刑事宜，
    而得遽謂其係為免假釋遭撤銷而杜撰為被告甲○○頂罪之過
    程，且證人黃三和所涉犯違反槍砲彈藥刀械管制條例案件部
    分，亦經原審以九十三年度訴緝字第八三號判決無罪確定，
    有原審九十三年度訴緝字第八三號刑事判決及本院九十四年
    度上易字第三九五號刑事歷審卷可憑，堪認證人黃三和具結
    證稱：案發後，伊與被告甲○○之父親鄭德發協議以每個月
    一萬元安家費之條件由伊頂罪，嗣因鄭德發毀諾，伊乃將實
    情供出等語，及證人許德全具結證述：伊親耳聽到被告甲○
    ○之父親鄭德發有在警局說每月一萬元給頂替的人，且鄭德
    發對伊說要伊息事寧人，對警方問話要含糊回答，鄭德發每
    月有一萬元要給來擔的人等語，顯非虛妄。而證人鄭德發、
    林文法、許良仁、田育哲之證詞，不足採為有利於被告甲○
    ○之認定。至於證人黃三和於案發後，經臺南縣警察局新化
    分局依相關違反槍砲彈藥刀械管制條例刑事案件流程辦理，
    經採取證人黃三和左、右手進行採證送鑑是否有火藥殘跡，
    經呈色試驗，呈硝酸根、亞硝酸根陰性反應；未同時檢驗出
    任何火藥射擊殘跡特性金屬元素鉛、銻、鋇等成分；即從證
    人黃三和之左、右手均無法檢出火藥射擊殘跡特性金屬元素
    鉛、銻、鋇成分及硝酸根、亞硝酸根反應，無法僅由左、右
    手所檢出之金屬成分，研判是否為土造火藥射擊殘跡乙節，
    固有內政部警政署刑事警察局九十年四月二十六日刑鑑字第
    四五五四一號鑑驗通知書及九十二年十一月四日刑鑑字第０
    九二０一五四九五一號函足佐（見另案九十年度偵字第四０
    一四號卷第四三頁，原審卷九十一年度訴字第七二三號卷第
    一四六頁至第一四七頁），但因檢體採集是否及時和嚴謹，
    與鑑定結果息息相關，有內政部警政署刑事警察局九十二年
    六月二十四日刑鑑字第０九二０一一一二四四號函可參（見
    另案原審卷九十一年度訴字第七二三號卷第一一二頁），且
    依證人許泱義於另案原審審理時具結證述：「（問：開槍後
    二十四小時內，是否可以從開槍人的手檢驗出有火藥反應？
    ）可以，除非他有去洗手」等語（見另案原審卷九十一年度
    訴字第七二三號卷第二一一頁），而上開鑑驗通知書並未就
    其檢體採集過程及證人黃三和是否曾經洗手為相關說明，且
    被告及其辯護人對其鑑定過程亦有所質疑，則此項鑑驗通知
    書之鑑定結果，尚不足逕為證人黃三和證言之補強證據，併
    此敘明。
  (四)另扣案之改造手槍一支（含彈匣一個），經送請內政部警政
    署刑事警察局鑑驗結果，該改造手槍一支（槍枝管制編號：
    0000000000號），認係以仿P.BERETTA廠半自動
    手槍製造之玩具槍（FS—9708）換裝車通之金屬槍管改造而
    成，滑套及槍身材質為金屬，擊發機械正常，具發射子彈功
    能，認具殺傷力，有內政部警政署刑事警察局九十年四月十
    日刑鑑字第四五三一七號鑑驗通知書在卷足憑（見本案原審
    卷第三九頁）。被告及其辯護人雖辯稱：鑑定機關並未就槍
    枝進行實彈試射，是否具有殺傷力，尚有存疑云云；惟查：
  1.扣案之九０子彈彈殼一顆，經送請內政部警政署刑事警察局
    鑑驗結果，認係口徑9mm制式子彈彈殼（彈底標記為"ACP 97
    9mm LUGER"）已銹蝕、扭曲變形，經檢視：其彈底底火皿凹
    陷，未具撞針孔痕跡，無可資比對資料；又上文係指該彈殼
    業已氧化產生銹蝕之情形且曾經遭受外力的擠壓而造成彈頭
    外型扭曲變形，另經比對顯微鏡檢視其彈底底火皿處，發現
    其原底火皿處業已凹陷且不具槍枝撞針孔撞擊之痕跡，故無
    可資比對的特徵紋痕，無法用來比對是否為該送鑑槍枝所擊
    發之意；送鑑彈殼經將底火拆解檢視，發現其底火皿內業已
    無底火藥，研判彈殼已經擊發；有關送鑑九０子彈彈殼壹顆
    ，再經以比對顯微鏡檢視彈殼特徵紋痕，均未發現可用來與
    送鑑槍枝比對之特徵紋痕，故該局無法研判送鑑九０子彈彈
    殼是否為送鑑槍枝管制編號0000000000號改造手
    槍所擊發；再「未具撞針孔痕跡」，係指該彈殼上不具槍枝
    撞針撞擊所產生的細微紋痕，並無該彈殼未經擊發之意；有
    內政部警政署刑事警察局九十年四月十日刑鑑字第四五三一
    七號鑑驗通知書及該局九十二年十一月四日刑鑑字第０九二
    ０一五四九五一號函、九十三年一月二日刑鑑字第０九三０
    二二三九四四號函在卷可按（見本案原審卷第三九頁、第四
    九至五一頁、第五二頁）。
  2.又警政署刑事警察局對鑑定「非制式槍枝」（即以擊發底火
    （藥）引爆子彈內火藥為發射動力之土改造槍枝）殺傷力之
    鑑驗方法與程序，考量鑑定之正確性與公正性，已參酌國內
    、外之相關鑑定方法與技術，秉持專業、科學、正確及安全
    等原則，訂定該專業領域內所共同認可之鑑定方法與程序一
    即「性能檢驗法」，故採「性能檢驗法」進行鑑定，惟如「
    性能檢驗法」鑑定後，發現該槍枝有瑕疵，並足以影響殺傷
    力之有無者，如有「適用子彈」時續以「動能測試法」加以
    鑑定；如無則不續行鑑定。「非制式槍枝」於第一次送鑑時
    ，經以「性能檢驗法」鑑定後確認有殺傷力者，對於再次要
    求續以「動能測試法」實際試射鑑定者，其於裝填子彈適當
    （即裝填適量底火、火藥及金屬彈丸等使成為適合送鑑槍枝
    所擊發之「適用子彈」）之情況下，最具威力之發射動能，
    均可達20焦耳／平方公分以上，足以穿入人體皮肉層；此一
    事實業經實務長久驗證（九十四年底至九十七年四月間共測
    試達131枝「非制式槍枝」），無需再以極高危險性之「動
    能測試法」進行試射鑑定，故該類案件之槍枝，該局將不再
    續行「動能測試法」之試射鑑定。「非制式槍枝」如於第一
    次送鑑時以「性能檢驗法」鑑定後，發現材質或性能上具有
    相當之瑕疵，足以影響殺傷力之鑑判者，若有送鑑「適用子
    彈」時，本局將依「動能測試法」進行試射鑑定；惟如無「
    適用子彈」時，參酌國內其他專業鑑定機關之鑑定方法與流
    程，暨考量鑑定人員安全與鑑定標的危險間之比例原則，本
    局不再自行製作「適用子彈」來進行「動能測試法」之試射
    鑑定；院檢等司法機關再次送鑑者亦同，有警政署刑事警察
    局九十九年七月十四日刑鑑字第０九九００九三０三七號函
    附該局槍枝殺傷力鑑定說明附卷可稽（見本院上更(一)卷第七
    六頁至第七八頁）。
  3.再性能檢驗法，係實際操作檢測槍枝之機械結構與性能，如
    槍管、滑套、轉輪等零件材質之檢視，滑套、扳機、擊錘及
    撞針等機械運作情形之檢驗；故經鑑定人員實際操作檢視其
    結構、功能完整良好，且擊發功能正常，即認該槍枝可供擊
    發適用子彈，認具有殺傷力。此法與美國聯邦調查局發行之
    Handbook of Forensic Science內所載之「Function  exam
    inations」雷同，並與美國北卡羅來納州、緬因州、愛荷華
    州、亞利桑那州鳳凰市、阿肯色州、澳洲，英國及以色列等
    數個國家、州巿槍彈實驗室之鑑定方法雷同，均可完成槍枝
    機械結構與性能之檢測，並由專業槍彈鑑定人員，據以判定
    槍枝殺傷力之有無。有警政署刑事警察局九十九年七月十四
    日刑鑑字第０九九００九三０三七號函附該局槍枝殺傷力鑑
    定說明備考在卷足憑（見本院上更(一)卷第七六頁至第七八頁
    ）。
  4.本案槍枝（槍枝管制編號：0000000000）業經警
    政署刑事警察局以國內外槍彈鑑定專業領域共同認可之「性
    能檢驗法」鑑定完畢，認具殺傷力無誤。考量正確、合法及
    安全等原則，已無再以「動能測試法」進行實際試射之必要
    。另只要可裝填於槍管彈室，並可供槍枝擊發使用且發射動
    能達殺傷力標準之子彈，均可適用該手槍，有警政署刑事警
    察局九十九年七月十四日刑鑑字第０九九００九三０三七號
    函附卷可按（見本院上更(一)卷第七六頁）。
  5.依上所述，槍枝之鑑定，並非以「動能測試法」之試射為唯
    一鑑驗方法，如依「性能檢驗法」足以認定送鑑槍枝具有足
    以在最具威力之適當距離，以彈丸可穿入人體皮肉層之動能
    為基準，而具有殺傷力，自不得以該槍枝未經實彈射擊鑑測
    ，遽認鑑定結果為不可採。又本案槍擊案現場查扣之制式子
    彈彈殼，雖因擊發後之氧化銹蝕扭曲變形，而無可資比對槍
    枝撞針孔撞擊之痕跡，惟依證人許德全於原審審理時具結證
    稱：伊帶警員到槍擊案現場，警員有發現制式彈殼，伊跟警
    員一起看到，由警員撿起來等語（見另案原審九十三年度訴
    緝字第八三號卷二第五九頁），及證人林文法於原審審理時
    具結證述：當時唪口派出所先趕到槍擊現場調查，並將彈殼
    以證物袋拿到警局等語（見另案原審九十三年度訴緝字第八
    三號卷一第七四頁），足認本案槍擊案現場查扣之制式子彈
    彈殼，係由扣案之改造手槍所擊發無誤。準此，本案之槍枝
    業經警政署刑事警察局以「性能檢驗法」鑑定具有殺傷力，
    且其鑑定過程，並無瑕疵，為足採信。被告及其辯護人主張
    鑑定機關未就扣案之槍枝進行實彈試射，而扣案之彈殼亦無
    法證明係從扣案槍枝擊發，故不足證明該槍枝具有殺傷力云
    云，要非可採。
三、綜上所述，依上開證人全盤供述之意旨，佐以卷內證人許德
    全、陳杉德先後二次不同陳述之警詢筆錄，及員警嗣因證人
    黃三和供述頂罪乙情後，始將證人許德全、陳杉德之第一次
    警詢筆錄、證人戴彰毅、田育哲、戴麗玲、陳幸津之警詢筆
    錄提交檢察官（見另案九十年度偵字第四０一四號偵查卷第
    七四頁至第八九頁）等情綜合判斷，復有如上所述可發射子
    彈具有殺傷力之改造手槍一支及擊發後之制式子彈彈殼一顆
    扣案可佐，足證於九十年三月二十八日晚間十時許，適田育
    哲、陳幸津自外駕駛向戴麗玲所借之車號C8—4868號（車主
    登記：穆建利）返回臺南縣新化鎮○○路四八四巷一五號五
    樓之二戴麗玲住處，被告甲○○請黃三和駕車載其外出，黃
    三和向田育哲取得上開車號之車鑰匙後，由黃三和負責駕駛
    ，甲○○坐於右前座位處，一同駕車外出，於同日十時二十
    分許，行經臺南縣新化鎮唪口里小唪口一四五之一號前時，
    見陳杉德駕駛車號MJK—577號重型機車後載許德全於前方，
    甲○○即叫黃三和駕車追逐，黃三和並問甲○○是否要攔下
    陳杉德、許德全二人之機車，甲○○即表示不用，並稱：開
    槍嚇許德全就好等語，甲○○與黃三和即共同基於恐嚇之犯
    意聯絡，由黃三和駕車追逐陳杉德、許德全二人所騎乘之機
    車，甲○○則取出所攜帶之槍、彈開啟車窗後朝窗外射擊一
    槍，致陳杉德、許德全心生畏懼而加速逃逸，黃三和見甲○
    ○開槍後再追逐約一百公尺處，見陳杉德、許德全二人棄車
    逃入田中後始迴轉返回上開戴麗玲住處。而本案槍擊案發生
    後，經證人許德全、陳杉德報警處理，證人許德全因有看見
    遭槍擊時開槍著所乘坐車輛之車牌號碼，經告知承辦員警，
    員警查悉該車現為證人戴麗玲所使用，證人許德全因而懷疑
    與其有過節之田育哲、戴彰毅、黃道良等人對其開槍射擊，
    經警方查獲證人田育哲、戴彰毅及陳幸津等人至警局進行詢
    問、調查後，知悉當日最後為證人黃三和與被告甲○○一同
    駕駛該車外出，並由證人黃三和駕駛，證人黃三和為免友人
    即證人田育哲、戴彰毅等人遭誤解而欲承擔本案，但無法交
    代如何一邊駕駛並又持槍射擊，且無法提出槍枝去處，而遭
    警方質疑如何一人駕車並同時對被害人持槍射擊，證人黃三
    和因考量家中經濟狀況不佳，遂與被告甲○○之父親鄭德發
    協議以每個月一萬元安家費之條件為被告甲○○承擔該槍擊
    案之罪責，事後因鄭德發毀諾，始將該案全盤供出等情，堪
    以認定。又以手槍及子彈開槍射擊，主觀應有恐嚇之故意，
    且客觀上也足以引起他人畏懼，而證人陳杉德、許德全二人
    於被告開槍後加速逃逸，並騎乘至田邊後，其二人均棄車逃
    入田中藏匿，且於案後之同日凌晨時，即一同前往警局報案
    ，則證人陳杉德、許德全二人確已心生畏懼，甚為明確。本
    案被告甲○○雖矢口否認犯行，惟其所辯各節，均為事後畏
    罪飾卸之詞，不足採信。本件事證已臻明確，被告犯行洵堪
    認定。
四、論罪科刑部分：
  (一)新、舊法之比較適用：
    按行為後法律有變更者，適用行為時之法律。但行為後之法
    律有利於行為人者，適用最有利於行為人之法律，刑法第二
    條第一項定有明文。而所謂「法律有變更」，係指足以影響
    行為之可罰性範圍及其法律效果之法律修正而言，易科罰金
    、易服勞役之折算標準及其期限涉及裁量權之行使，係屬科
    刑規範事項，其折算標準於裁判時並應於主文內諭知，與一
    般純屬執行之程序有別，是如新舊法對易科罰金、易服勞役
    之折算標準及期限各有不同時，自應依上開規定，比較適用
    最有利於行為人之法律。又行為後法律有變更，比較裁判前
    之法律孰為有利於行為人時，應就罪刑有關之一切情形，比
    較其全部之結果，而為整個之適用，不能割裂而分別適用有
    利益之條文。但此之所謂不能割裂適用，係指與罪刑有關之
    本刑而言，不包括易刑處分，事關刑罰執行之易刑處分仍應
    分別適用最有利於行為人之法律。本案被告犯罪行為後，刑
    法於九十四年一月七日修正，同年二月二日公布，自九十五
    年七月一日施行，另槍砲彈藥刀械管制條例業於九十四年一
    月二十六日修正公布，修正後法律比較適用如下：
  1.刑法第二十八條關於成立共同正犯之標準，將原來共同正犯
    之共同「實施」犯罪，改為共同「實行」犯罪，剔除完全未
    參與犯罪相關行為之「實行」的「陰謀共同正犯」及「預備
    共同正犯」，該規定之修正，乃係行為可罰性要件之變更，
    被告與黃三和共同恐嚇許德全、陳杉德部分之犯行，符合修
    正前刑法共同正犯之規定，對被告而言並無有利或不利之情
    形，自不生新舊法比較之問題，乃適用修正前之舊法。
  2.刑法第五十五條牽連犯之規定，業於九十四年二月二日修正
    公布刪除，並於九十五年七月一日施行，則被告之犯行，因
    行為後新法業已刪除牽連犯之規定，此刪除雖非犯罪構成要
    件之變更，但顯已影響行為人刑罰之法律效果，自屬法律有
    變更，如無牽連犯之適用，則上開所涉各罪均以加法相加累
    計，結果自遠超過以一罪論之法律效果。是依新法第二條第
    一項規定，比較新舊法結果，自仍應適用較有利於被告之行
    為時法律即舊法論以牽連犯。
  3.罰金易服勞役折算標準部分：修正前刑法第四十二條第二項
    前段規定：「易服勞役以一元以上三元以下折算一日」（依
    罰金罰鍰提高標準條例廢止前第二條規定，就其原定數額提
    高為一百倍折算一日，即銀元一百元、二百元、三百元折算
    一日，換算成新臺幣即三百元、六百元、九百元折算一日）
    惟修正後刑法第四十二條第三項前段規定：「易服勞役以新
    臺幣一千元、二千元或三千元折算一日」，比較修正前後之
    易服勞役折算標準，以修正後之規定，較有利於被告，依最
    高法院九十五年度第八次刑事庭會議決議，有關易刑處分部
    分，易科罰金、易服勞役之折算標準及期限，新法施行後，
    應依新法第二條第一項規定，適用最有利於行為人之法律，
    故應適用新法之易服勞役折算標準。
  4.槍砲彈藥刀械管制條例於九十四年一月二十六日經總統以華
    總一義字第09400010101號令，增訂槍砲彈藥刀械管制條例
    第二十條之一條文；刪除第十條、第十一條及第十七條條文
    ；並修正第四條、第八條、第十六條及第二十條條文。依同
    條例第二十五條規定，本條例自公布日施行，故依中央法規
    標準法第十三條之規定，法規明定自公布日施行者，自公布
    日起算至第三日起發生效力，則前開槍砲彈藥刀械管制條例
    刪除或增訂之部分，應自九十四年一月二十八日起生效。經
    核修正前同條例第十一條第四項規定未經許可，持有第四條
    第一項第一款所定其他可發射金屬或子彈具有殺傷力之各式
    槍砲者，處一年以上七年以下有期徒刑，併科新臺幣七百萬
    元以下罰金，修正後相關規定移至第八條第四項，並修正為
    未經許可，持有第四條第一項第一款所定其他可發射金屬或
    子彈具有殺傷力之各式槍砲者，處三年以上十年以下有期徒
    刑，併科新臺幣七百萬元以下罰金。茲比較新舊法之適用，
    以舊法有利於行為人。則本案被告未經許可，持有第四條第
    一項第一款所定其他可發射子彈具有殺傷力之改造手槍之行
    為，自應適用修正前槍砲彈藥刀械管制條例第十一條第四項
    之規定。
  5.修正後刑法係自九十五年七月一日起施行，在此之前，刑法
    分則編有關罰金刑之貨幣單位係銀元；且依刑法分則編應處
    罰金者，應適用罰金罰鍰提高標準條例第一條、第四條之規
    定，亦即應按各該具體條文制定或修正之時間先後，定其提
    高之倍數。惟被告行為後，刑法施行法增訂第一條之一，於
    九十五年六月十四日經總統公布，並自同年七月一日起施行
    ；該條規定：「中華民國九十四年一月七日刑法修正施行後
    ，刑法分則編所定罰金之貨幣單位為新臺幣。九十四年一月
    七日刑法修正時，刑法分則編未修正之條文定有罰金者，自
    九十四年一月七日刑法修正施行後，就其所定數額提高為三
    十倍。但七十二年六月二十六日至九十四年一月七日新增或
    修正之條文，就其所定數額提高為三倍」。經查：刑法第三
    百零五條自七十二年六月二十六日（即罰金罰鍰提高標準條
    例修正公布日）迄今未修正，其罰金之法定刑為「三百元以
    下罰金」，所定罰金之貨幣單位為「銀元」，再依罰金罰鍰
    提高標準條例第一條前段規定罰金刑提高十倍為「銀元三千
    元」，依現行法規所定貨幣單位折算新臺幣條例第二條規定
    折算為「新臺幣九千元」；而於刑法施行法施行即九十五年
    七月一日以後，所定罰金之計算單位為新臺幣，就其所定數
    額提高三十倍，亦為「新臺幣九千元」。刑法施行法第一條
    之一施行後之法律效果，乃將刑法分則罰金刑之貨幣計算單
    位從「銀元」轉換為「新臺幣」，係一貨幣計算單位之準據
    法，修正意旨亦止於釐清我國先前易生混淆之貨幣單位系統
    ，與罪刑無涉，尚無刑法第二條第一項新舊法比較適用之問
    題，自應適用現行有效、具特別法性質之刑法施行法第一條
    之一第一項、第二項前段，併此敘明。
  (二)核被告未經主管機關許可，持有可發射子彈具有殺傷力之改
    造手槍及制式子彈，並用以射擊恐嚇陳杉德、許德全二人所
    為，係犯修正前槍砲彈藥刀械管制條例第十一條第四項之未
    經許可持有可發射子彈具有殺傷力之改造手槍罪、同條例第
    十二條第四項之未經許可持有制式子彈罪及刑法第三百零五
    條之恐嚇罪。被告以一持有行為，同時持有可發射子彈具有
    殺傷力之改造手槍及制式子彈，觸犯未經許可持有可發射子
    彈具有殺傷力之改造手槍罪及未經許可持有制式子彈罪，為
    想像競合犯，應從一重之未經許可持有可發射子彈具有殺傷
    力之改造手槍罪處斷。被告以一開槍行為，同時恐嚇證人許
    德全、陳杉德二人，為想像競合犯，應從一重處斷。起訴書
    雖未論列被告恐嚇證人陳杉德之犯行，然此部分犯行與已起
    訴論罪之恐嚇證人許德全部分，有想像競合犯之裁判上一罪
    之關係，為起訴效力所及，本院自應併予審理。另被告所犯
    未經許可持有可發射子彈具有殺傷力之改造手槍罪及恐嚇危
    害安全罪二罪間，有方法與目的之牽連關係，應依行為時刑
    法牽連犯之規定，從較重之未經許可持有可發射子彈具有殺
    傷力之改造手槍罪處斷。被告與已判決確定之證人黃三和間
    ，被告要求證人黃三和駕車追逐被害人陳杉德、許德全二人
    所騎乘機車，並告知要持槍射擊方式驚嚇被害人二人，是被
    告與證人黃三和就恐嚇部分犯行間，具有犯意之聯絡及行為
    之分擔，應論以共同正犯。
五、原審予以論罪科刑，固非無見；惟查：被告犯罪行為後，刑
    法業於九十四年一月七日修正，同年二月二日公布，自九十
    五年七月一日施行，有關修正前刑法第四十二條第二項前段
    規定：「易服勞役以一元以上三元以下折算一日」，惟修正
    後刑法第四十二條第三項前段規定：「易服勞役以新臺幣一
    千元、二千元或三千元折算一日」，比較修正前後之易服勞
    役折算標準，以修正後之規定，較有利於被告，依最高法院
    九十五年度第八次刑事庭會議決議，有關易刑處分部分，易
    科罰金、易服勞役之折算標準及期限，新法施行後，應依新
    法第二條第一項規定，適用最有利於行為人之法律。原審認
    應適用舊法而以銀元三百元（即新臺幣九百元）折算一日，
    尚有未合，被告上訴意旨否認犯罪，雖不足取，惟原審判決
    此部分既有可議，自屬無可維持，應將原審判決予以撤銷改
    判。爰審酌被告持有可發射子彈具有殺傷力之改造手槍及制
    式子彈，僅因不滿被害人許德全與其友人黃道良、戴彰毅及
    田育哲等人間有糾紛、互毆等過節，而持該改造手槍及制式
    子彈對被害人許德全及陳杉德二人開槍恐嚇，對社會治安構
    成嚴重威脅，並使被害人陳杉德、許德全二人心生恐懼，對
    其生命、身體、財產安全造成影響，且犯後仍無悔悟之心，
    惟考量其犯案當時年僅二十三歲，素行尚佳，並無犯罪前科
    ，嗣於遠東科技大學附設進修學院進修，目前則在迎輝科技
    股份有限公司任職（見本院上訴卷第一二七頁至第一二九頁
    、上更(一)卷第一二六頁）等一切情狀，量處有期徒刑二年，
    併科罰金新臺幣十萬元，並諭知罰金如易服勞役，以新臺幣
    三千元折算壹日。
六、末按沒收物之執行完畢與沒收物之不存在，並非一事，因犯
    罪依法必須沒收之物，雖已於共犯中之一人確定判決諭知沒
    收，並已執行完畢，對於其他共犯之判決，仍應宣告沒收（
    最高法院六十五年度第五次刑庭庭推總會議決議(二)及同院九
    十七年度台上字第八一七號判決意旨參照）。扣案之仿P.BE
    RETTA廠半自動手槍製造玩具槍所改造手槍一支（槍枝管制
    編號：0000000000號，含彈匣一個）為違禁物，
    不問屬於犯人與否，應依刑法第三十八條第一項第一款宣告
    沒收。又該改造手槍一支，於另案共犯黃三和妨害自由案件
    判決確定後，雖經臺灣臺南地方法院檢察署檢察官以九十四
    年度執字第四六二六號處分命令執行沒收銷燬完畢，有臺灣
    臺南地方法院檢察署檢察官九十四年十月二十七日南檢朝壬
    字第六五九０一號扣押（沒收）物品處分命令附卷可稽（見
    本院上更(一)卷第三六頁），惟依上開說明，此種沒收之諭知
    ，對於嗣後判決之共犯，仍不失為從刑，應在必須沒收之列
    。至扣案之制式子彈彈殼一顆，因已擊發，且已鏽蝕、扭曲
    變形，該顆子彈所遺留之彈殼已喪失子彈效用，並非違禁物
    ，自毋庸予以宣告沒收，併此敘明。
、據上論斷，應依刑事訴訟法第三百六十九條第一項前段、第
    三百六十四條、第二百九十九條第一項前段、修正前槍砲彈
    藥刀械管制條例第十一條第四項、第十二條第四項、刑法第
    十一條前段、第二條第一項、第三百零五條、修正前刑法第
    五十五條、刑法第四十二條第三項、第三十八條第一項第一
    款、刑法施行法第一條之一，判決如主文。
本案經檢察官邱克斌到庭執行職務。
中    華    民    國    99    年    9     月    28    日
                  刑事第三庭    審判長法  官  陳義仲
                                      法  官  楊清安
                                      法  官  張季芬
以上正本證明與原本無異。
如不服本判決應於收受送達後10日內向本院提出上訴書狀，其未
敘述上訴理由者，並得於提起上訴後10日內向本院補提理由書（
均須按他造當事人之人數附繕本）「切勿逕送上級法院」。
                                      書記官  蔡財
中    華    民    國    99    年    9     月    28    日
附錄論罪科刑實體法條文：
修正前槍砲彈藥刀械管制條例
第11條：
未經許可，製造、販賣或運輸第四條第一項第一款所稱其他可發
射金屬或子彈具有殺傷力之各式槍砲者，處五年以上有期徒刑，
併科新臺幣一千萬元以下罰金。
未經許可，轉讓、出租或出借前項所列槍砲者，處三年以上十年
以下有期徒刑，併科新臺幣七百萬元以下罰金。
意圖供自己或他人犯罪之用，而犯前二項之罪者，處無期徒刑或
七年以上有期徒刑，併科新臺幣一千萬元以下罰金。
未經許可，持有、寄藏或意圖販賣而陳列第一項所列槍砲者，處
一年以上七年以下有期徒刑，併科新臺幣七百萬元以下罰金。
第一項至第三項之未遂犯罰之。
第12條：
未經許可，製造、販賣或運輸子彈者，處一年以上七年以下有期
徒刑，併科新台幣五百萬元以下罰金。
未經許可，轉讓、出租或出借子彈者，處六月以上五年以下有期
徒刑，併科新台幣三百萬元以下罰金。
意圖供自己或他人犯罪之用，而犯前二項之罪者，處三年以上十
年以下有期徒刑，併科新台幣七百萬元以下罰金。
未經許可，持有、寄藏或意圖販賣而陳列子彈者，處五年以下有
期徒刑，併科新台幣三百萬元以下罰金。
第一項至第三項之未遂犯罰之。
刑法第305 條：
以加害生命、身體、自由、名譽、財產之事，恐嚇他人致生危害
於安全者，處二年以下有期徒刑、拘役或三百元以下罰金。

司法院資訊處製作；財團法人民間司法改革基金會備份。
